臺灣高等法院臺南分院民事判決
109年度上易字第326號
上  訴  人  蕭友松  
            蘇倩玉  
共      同
訴訟代理人  蔡弘琳律師
            蔡進欽律師
            蘇正信律師
            鍾旺良律師            
上  訴  人  蕭可宜  
訴訟代理人  蔡弘琳律師
            蔡進欽律師
            蘇正信律師
            鍾旺良律師
            黃温信律師
被 上訴 人  臺灣土地銀行股份有限公司
法定代理人  何英明  
訴訟代理人  呂立棋  
            李慶榮律師
            林宜儒律師
上列當事人間請求塗銷所有權移轉登記等事件，上訴人對於民國
109年9月9日臺灣臺南地方法院109年度訴字第693號第一審判決
提起上訴，本院於110年10月12日言詞辯論終結，判決如下：
    主      文
上訴駁回。
第二審訴訟費用由上訴人負擔。
    事實及理由
甲、程序方面：
　　按訴訟標的對於共同訴訟之各人必須合一確定者，共同訴訟
    人中一人之行為有利益於共同訴訟人者，其效力及於全體，
    不利益者，對於全體不生效力，民事訴訟法第56條第1項第1
    款定有明文。而撤銷詐害行為之訴，其訴訟標的對於債務人
    及受益人必須合一確定，雖僅由受益人提起上訴，依民事訴
    訟法第56條第1項第1款規定，其效力及於債務人（最高法院
    69年度台上字第1611號判決意旨參照）。本件訴訟標的對於
    蕭友松及蘇倩玉、蕭可宜必須合一確定，故蕭友松提起上訴
    ，依民事訴訟法第56條第1項第1款規定，其效力及於蘇倩玉
    、蕭可宜，爰併列蘇倩玉、蕭可宜為上訴人，合先敘明。
乙、實體方面：
一、被上訴人主張：訴外人三番實業有限公司（下稱三番公司）
    於民國108年1月30日邀同訴外人許黃美雲、上訴人蕭友松擔
    任連帶保證人，向被上訴人借貸新臺幣（下同）450萬元，
    嗣其等均未依約清償本息，被上訴人於108年間起訴請求其
    等返還借款，經臺灣新北地方法院（下稱新北地院）於109
    年1月7日以108年訴字第3169號判決三番公司、許黃美雲、
    蕭友松應連帶給付被上訴人450萬元及利息、違約金，蕭友
    松提起上訴，經臺灣高等法院於109年7月7日以109年度上字
    第353號民事判決駁回蕭友松之上訴在案。蕭友松於108年7
    月12日已先將其所有之高雄市○○區○○段0000地號土地及其上
    同段522建號建物贈與其配偶即上訴人蘇倩玉，旋即於同年7
    月16日將坐落臺南市○○區○○段000地號、權利範圍2分之1之
    土地暨其上同段00建號、門牌號碼臺南市○○區○○路000巷00
    弄00號、權利範圍2分之1之建物（下稱系爭房地）贈與蘇倩
    玉，致其名下除少數股票外，已無其他財產，且其尚有多間
    銀行貸款債務未清償，蕭友松所為之無償行為顯使自己陷於
    無資力，害及被上訴人債權。被上訴人爰依民法第244條第1
    項之規定，請求撤銷其等間之贈與行為與所有權移轉登記之
    物權行為。而蘇倩玉明知上情，為規避被上訴人之追償，竟
    與上訴人蕭可宜通謀，於108年10月31日就系爭房地設定350
    萬元之虛偽普通抵押權，擔保債權金額350萬元，且前揭被
    上訴人與蕭友松等人返還借款訴訟於108年12月17日辯論終
    結，蘇倩玉旋於108年12月20日與蕭可宜就系爭房地訂立虛
    偽買賣契約，並於109年2月4日以買賣為原因，將系爭房地
    移轉登記予蕭可宜名下，依民法第87條第1項規定，均屬無
    效之法律行為，被上訴人爰依民法第242條規定，代位請求
    塗銷蕭可宜就系爭房地之所有權移轉登記。（原審為上訴人
    敗訴之判決，上訴人聲明不服，提起上訴）。並答辯聲明：
    上訴駁回。
二、上訴人則以：
　㈠蕭友松於108年7月16日將系爭房地以贈與為原因移轉登記予
    蘇倩玉，蘇倩玉於同年10月31日將系爭房地設定350萬元之
    普通抵押權予蕭可宜，蕭可宜則於設定時匯款250萬元、同
    年11月13日匯款200萬元予蘇倩玉，蘇倩玉並於同年11月18
    日代蕭友松清償臺南成功路郵局房貸158萬1,684元。
  ㈡蘇倩玉另於108年12月20日出售系爭房地予蕭可宜，並於109
    年2月4日移轉登記予蕭可宜，蕭可宜於108年11月16日給付
    價金150萬元、109年1月9日給付價金110萬元；蘇倩玉嗣於1
    09年2月26日代蕭友松清償台新國際商業銀行股份有限公司
    （下稱台新銀行）信用貸款共154萬8,443元。
　㈢蘇倩玉於取得系爭房地後，為蕭友松代償欠款共313萬0,127
    元，難認上訴人移轉系爭房地予蘇倩玉之行為屬無償行為，
    從而被上訴人依民法第244條第1項規定訴請撤銷上開贈與及
    移轉行為，自屬無據。
　㈣系爭土地面積42.085平方公尺、公告現值每平方公尺2萬1,30
    0元，核算價值約89萬6,411元（計算式：42.085×21,300=89
    6,411)，系爭房屋課稅現值為23萬7,900元，系爭房地價值
    總計約113萬4,311元。蕭友松以此方式清償債務，固生減少
    積極財產即系爭房地之結果（價值約113萬4,311元），惟同
    時亦減少消極財產即債務313萬0,127元，實無影響其資力，
    難認有害及被上訴人之債權，自非屬民法第244條第1項、第
    2項之詐害行為。
　㈤蘇倩玉移轉系爭房地予蕭可宜之結果，將使上開抵押權因與
    系爭房地歸屬於同一人，而混同消滅，致蕭可宜對蘇倩玉之
    債權失其擔保，當非蕭可宜所願，是蘇倩玉乃於蕭可宜之要
    求下，於移轉系爭房地之同日，匯款210萬元予蕭可宜以清
    償債務，並無價金回流之情。且蕭友松等人倘有意脫產，早
    可進行，何須待借款案件言辯期日終結後始為之而起人疑竇
    ，更無庸清償上開郵局房貸及台新銀行信用貸款。至蘇倩玉
    、蕭可宜等2人固因遺失而未能提出買賣私契，惟尚難據此
    逕認2人間之買賣及移轉行為為通謀虛偽意思表示等語資為
    抗辯。並上訴聲明：㈠原判決廢棄。㈡被上訴人在第一審之訴
    駁回。
三、兩造不爭執事項：
  ㈠蕭友松與蘇倩玉為夫妻關係，蕭友松與蕭可宜為兄妹關係。
  ㈡坐落臺南市○○區○○段000地號土地及其上同段00建號之建物（
    門牌號碼：臺南市○○區○○路000巷00弄00號），應有部分各2
    分之1原皆為蕭友松所有；108年7月16日將其系爭房地應有
    部分各2分之1贈與蘇倩玉，並辦理所有權移轉登記；108年1
    0月31日蘇倩玉將系爭房地應有部分各2分之1設定350萬元之
    普通抵押權予蕭可宜；108年12月20日將系爭房地應有部分
    各2分之1出賣予蕭可宜，並於109年2月4日辦理所有權轉登
    記。
  ㈢108年1月30日三番公司向被上訴人借貸450萬元，約定108年1
    月30日至109年1月30日止按月給付利息，許黃美雲、蕭友松
    擔任連帶保證人。三番公司未依約給付利息，且遭退票16張
    未清償，被列為拒絕往來戶；許黃美雲、蕭友松亦未履行連
    帶保證。
  ㈣被上訴人於108年間起訴請求渠等返還借款，經臺灣新北地院
    於109年1月7日以108年度訴字第3169號判決，三番公司、許
    黃美雲、蕭友松應連帶給付被上訴人450萬元及利息、違約
    金；蕭友松提起上訴，嗣經臺灣高等法院於109年7月7日以1
    09年度上字第353號民事判決駁回，而告確定。
  ㈤蕭友松於108年7月16日將系爭房地贈與蘇倩玉後，名下已無
    其他財產，惟依稅務電子閘門財產調件明細表顯示蕭友松仍
    有少數股票，價值面額為11,420元，且依財團法人金融聯合
    徵信中心109年7月2日金徵（業）字第1090005613號函檢具
    之資料顯示蕭友松尚有多間銀行債務未清償。
四、兩造爭執事項：
　㈠被上訴人依民法第244條第1項，撤銷蕭友松與蘇倩玉間於108
    年7月6日系爭房地之贈與契約與物權行為，是否有理由？
  ㈡被上訴人依民法第87條第1項主張，109年2月4日上訴人蕭可
    宜、蘇倩玉間之系爭房地買賣關係是否為通謀虛偽意思表示
    ？
  ㈢被上訴人依民法第242條、第244條第4項主張蕭可宜知悉蕭友
    松與蘇倩玉間之贈與行為有得撤銷原因，是否應負回復原狀
    之責？　
五、得心證之理由：
　㈠被上訴人依民法第244條第1項，請求撤銷蕭友松與蘇倩玉間
    於108年7月6日系爭房地之贈與契約與物權行為，是否有理
    由？　
  1.按債務人所為之無償行為，有害及債權者，債權人得聲請法
    院撤銷之；債權人依第1項之規定聲請法院撤銷時，得並聲
    請命受益人或轉得人回復原狀。但轉得人於轉得時不知有撤
    銷原因者，不在此限，民法第244條第1項、第4項定有明文
    。又債權人依民法第244條規定行使撤銷權，以其債權於債
    務人為詐害行為時，業已存在者即可，不以取得執行名義或
    判決確定者為限。且所謂「有害及債權」，乃指債務人之行
    為，致積極的減少財產，或消極的增加債務，因而使債權不
    能獲得清償之情形（最高法院81年度台上字第207號判決參
    照）。又債務人所有之財產除對於特定債權人設有擔保物權
    外，應為一切債務之總擔保，故債務人明知其財產不足清償
    一切債務，而竟將財產贈與於人，債權人即得聲請法院撤銷
    。
  2.查三番公司於108年1月間邀同蕭友松、許黃美雲為連帶保證
    人，向被上訴人借貸450萬元後，蕭友松先於108年7月12日
    將其所有坐落高雄市○○區○○段0000地號土地及其上同段0000
    建號建物（下稱○○區房地）贈與蘇倩玉，又於108年7月16日
    將系爭房地贈與蘇倩玉，致其名下除少數股票外，已無其他
    財產，且其尚有向多間銀行貸款債務均未清償等情，除有兩
    造不爭執事項㈢㈤外，並有被上訴人所提高雄市地籍異動索引
    在卷可稽（本院卷一第113-119頁），蕭友松亦不否認另有
    將前開梓官區房地贈與蘇倩玉之情事（見原審卷第159頁）
    ，而依稅務電子閘門財產所得調件明細表所示（原審卷第57
    -60頁），前述股票面額價值亦非高，足認蕭友松以夫妻贈
    與為原因無償移轉系爭房地予蘇倩玉時，已陷於資力不足清
    償三番公司債務之情形，則被上訴人依民法第244條第1項規
    定，請求蕭友松與蘇倩玉就系爭不動產，於108年7月1日所
    為之贈與行為，及於108年7月16日所為之所有權移轉登記行
    為，應予撤銷，為有理由。
　3.蕭友松雖主張其將系爭房地贈與蘇倩玉後，蘇倩玉於108年1
    0月31日以系爭房地設定普通抵押權予蕭可宜時，蕭可宜已
    於設定時及108年11月13日分別匯款250萬元、200萬元予蘇
    倩玉，蘇倩玉並於108年11月18日代蕭友松清償臺南成功路
    郵局房貸158萬1,684元；嗣蘇倩玉於108年12月20日將系爭
    房地出售予蕭可宜後，蕭可宜分別於108年11月16日、109年
    1月9日給付價金150萬元、110萬元予蘇倩玉，蘇倩玉並於10
    9年2月26日代蕭友松清償台新銀行信用貸款154萬8,443元，
    合計為蕭友松代償欠款313萬0,127元，較系爭房地之價值11
    3萬4,311元為多，難認上訴人移轉系爭房地予蘇倩玉之行為
    屬無償行為云云，並提出交易明細影本、存摺影本、郵政存
    簿儲金簿影本、匯款單影本、清償證明影本為證（本院卷第
    51至70頁），惟為被上訴人所否認，且觀諸蘇倩玉前開為清
    償蕭友松債務所為之匯款，匯款日分別為108年11月18日、1
    09年2月26日，距蕭友松贈與移轉系爭房地予蘇倩玉之時日
    ，已相隔逾4個月、7個月以上，難認上開匯款與蕭友松之贈
    與行為間有對價關係，是上訴人前開主張，並無可採。
  ㈡蕭可宜、蘇倩玉間於109年2月4日之買賣關係是否為通謀虛偽
    意思表示？被上訴人依民法第242條、第244條第4項主張蕭
    可宜知悉蕭友松與蘇倩玉間之贈與行為有得撤銷原因，是否
    應負回復原狀之責？
  1.按債務人怠於行使其權利時，債權人因保全債權，得以自己
    之名義，行使其權利，民法第242條前段定有明文。又債務
    人與第三人通謀而為虛偽意思表示，其意思表示無效，債權
    人得依同法第242條規定，代位行使債務人之權利，訴請第
    三人回復原狀，以保全其債權。而不動產登記於第三人名下
    ，係對債務人所有權之妨害，債權人自得代位訴請第三人塗
    銷該登記。次按表意人與相對人通謀而為虛偽意思表示者，
    其意思表示無效，民法第87條第1項前段定有明文。又第三
    人主張表意人與相對人通謀而為虛偽意思表示者，該第三人
    應負舉證之責。而是否通謀虛偽意思表示常存在於表意人與
    相對人間，難為第三人所知悉，致有舉證之困難，法院自非
    不得依第三人所主張且經證明之間接事實，在符合經驗法則
    及論理法則下為自由心證之判斷，非以直接證明為必要（最
    高法院105年度台上字第432號判決參照）。
　2.上訴人主張蘇倩玉將系爭房地設定350萬元普通抵押權予蕭
    可宜後，蕭可宜已分別匯款計450萬元予蘇倩玉，惟嗣後蘇
    倩玉以買賣為原因將系爭房地移轉登記予蕭可宜時，原設定
    之抵押權與所有權因同歸屬於蕭可宜而消滅，蕭可宜乃要求
    蘇倩玉匯款210萬元以清償債務，並無資金回流之情形云云
    ，為被上訴人所否認，查：
　⑴蘇倩玉自蕭友松處受贈梓官區房地後，曾於108年10月31日以
    梓官區房地設定抵押權予蕭可宜，擔保蘇倩玉對蕭可宜108
    年10月29日之金錢消費借貸250萬元（清償日期113年10月28
    日，利息無），嗣該抵押權於108年12月23日因清償而塗銷
    登記一節，有被上訴人所提高雄市地籍異動索引（本院卷一
    第113-119頁），及高雄市政府地政局路竹地政事務所110年
    4月1日高市地路○○○00000000000號函檢送之登記申請書及附
    件影本（本院卷一第129-136頁）在卷可稽，核與蘇倩玉以
    系爭房地設定350萬元抵押權予蕭可宜之登記時間（均為108
    年10月31日）、原因發生日期（均為108年10月29日）、擔
    保債權範圍（均為蘇倩玉對蕭可宜於108年10月29日之金錢
    消費借貸）、債務清償日期（均為113年10月28日）、利息
    （均無）等均相同（原審卷第25-28頁、第81-82頁），且蕭
    可宜於蘇倩玉設定前開兩筆抵押權之同日（108年10月31日
    ）亦僅匯款250萬元，而該金額復與前開以梓官區房地設定
    之250萬元抵押債權額相同，蕭可宜既未提出其另有匯款250
    萬元予蘇倩玉作為梓官區房地250萬元抵押債權之借款，則
    蕭可宜逕主張前開250萬元匯款係以系爭房地抵押擔保之350
    萬元借款之一部分云云，即難憑採。
  ⑵又前開以梓官區房地抵押擔保之250萬元借款債權，既已因清
    償而塗銷抵押權，則蘇倩玉於109年2月4日將系爭房地移轉
    登記予蕭可宜時，尚難認有積欠蕭可宜計450萬元之借款。
    且倘若蘇可宜主張斯時蘇倩玉尚積欠伊借款450萬元云云為
    真，蕭可宜既擔心抵押權因混同而消滅，則衡情應會將其所
    應給付之系爭房地價款260萬元與前開借款債權相扣抵，而
    無先給付價款260萬元後，再由蘇倩玉匯回210萬元之必要，
    是蕭可宜前開主張，並無可採。參以被上訴人與蕭友松等人
    間有關返還三番公司之前述借款訴訟，一審法院係於108年1
    2月17日辯論終結（原審卷第21頁），蘇倩玉旋於108年12月
    20日與蕭可宜就系爭房地訂立買賣契約，日期極為密接，且
    蘇倩玉分別為蕭友松之配偶、蕭可宜之大嫂，蕭可宜為蕭友
    松之妹妹，其等並有前開資金借貸之往來，蘇倩玉復陳稱其
    有為蕭友松清償多筆債務等語，而蕭可宜亦曾與蕭友松共同
    以系爭房地及蕭可宜所有之應有部分2分之1設定最高限額抵
    押權向郵局借款（原審卷第25頁），是蘇倩玉及蕭可宜對蕭
    友松之債務及前開訴訟應知之甚詳，參以系爭房地買賣行為
    復有前開資金匯回之情形，是難認蘇倩玉與蕭可宜間就系爭
    房地之買賣關係為真實。
  ⑶是以，被上訴人主張蘇倩玉、蕭可宜就系爭房地所為之買賣
    及移轉行為為通謀虛偽意思表示而無效，堪可採信。其以蕭
    友松怠於請求蕭可宜塗銷系爭不動產移轉登記，而代位蕭友
    松請求蕭可宜塗銷系爭不動產移轉登記，於法自屬有據。
六、綜上所述，被上訴人依民法第244、242條規定，請求塗銷蕭
    可宜就系爭房地於109年2月4日以買賣為原因之所有權移轉
    登記，及請求撤銷蕭友松與蘇倩玉就系爭房地於108年7月1
    日之贈與行為，暨於108年7月16日之所有權移轉登記行為，
    均有理由，應予准許。原審為上訴人敗訴之判決，並無不合
    。上訴意旨指摘原判決不當，求予廢棄改判，為無理由，應
    予駁回。
七、本件事證已臻明確，兩造其餘攻擊或防禦方法及所用之證據
    ，經本院斟酌後，認為均不足以影響本判決之結果，爰不逐
    一論列，附此敘明。
八、據上論結，本件上訴為無理由，依民事訴訟法第449條第1項
    、第78條、第85條第1項前段，判決如主文。
中　　華　　民　　國　　110 　年　　10　　月　　26　　日
                  民事第二庭    審判長法  官  吳上康
　　　　　　　　　
                                      法  官  李素靖

                                      法  官  林育幟
上為正本係照原本作成。
不得上訴。
中　　華　　民　　國　　110 　年　　10　　月　　26　　日

                                      書記官  羅珮寧